臺北高等行政法院判決
　　　　　　　　　　　　　　　　94年度簡字第00243號
原　　　告　甲○○
被　　　告　臺北市政府社會局
代　表　人　薛承泰（局長）
訴訟代理人　丙○○
　　　　　　乙○○
　　　　　　丁○○
上列當事人間因身心障礙者保護法事件，原告不服臺北市政府中
華民國94年1月20日府訴字第09325704300號訴願決定，提起行政
訴訟。本院判決如下：
　　主  文
原告之訴駁回。
訴訟費用由原告負擔。
　　事  實
一、事實概要：
    緣原告於民國（下同）92年4月向臺北市文山區公所申請身
    心障礙者津貼，經審核符合資格，故自92年4月起按月領取
    身心障礙者津貼新台幣（下同）2,000元；原告復於93年5月
    24日申請身心障礙者生活補助，亦經臺北市文山區公所審核
    符合資格，被告93年7月8日北市社二字第09336327300號函
    核定 (以下稱核定發給身心障礙者生活補助費用處分)，並
    依被告93年3月17日北市社二字第09332842400函，追溯自93
    年3月起發給身心障礙者生活補助3,000元。嗣後經被告於比
    對行政院國軍退除役官兵輔導委員會所提供榮民資料時，始
    發現原告具榮民身分並為院內就養榮民；被告乃函請行政院
    國軍退除役官兵輔導委員會提供原告就養起始日期，經該會
    函復被告，原告之就養給與起始日為於77年5月1日。被告乃
    於93年10月28日北市社二字第09339828900號函（下稱第1次
    處分書）復原告，因原告未盡告知具榮民之身分並已院內就
    養之義務，致臺北市文山區公所誤審及被告誤核發身心障礙
    者津貼及身心障礙者生活補助，請原告繳回溢領金額46,000
    元。原告不服，於93年11月22日提起訴願，經被告依原告所
    附資料重新審核後，乃以93年11月30日北市社二字第093407
    26100號函 (以下稱第2次處分書)復原告，請其將溢領上開
    津貼及補助計32,000元繳還被告，並同時撤銷被告核定發給
    身心障礙者生活補助費用處分及第1次處分書。原告仍不服
    ，經遭訴願決定駁回，遂提起本件行政訴訟。
二、兩造聲明：
    1.訴願決定原處分均撤銷。
    2.訴訟費用由被告負擔。
　(二)被告聲明：
    1.駁回原告之訴。
    2.訴訟費用由原告負擔。
三、兩造之陳述：
　(一)原告主張之理由：
    1.按行政處分已不存在者，應為不受理之決定，訴願法第77
      條第6款雖有明文，惟其所謂之不存在，應係指行政處分
      全部撤銷而言，如被告於訴願進行中就訴願內容重新審查
      而同意變更原行政處分，訴願機關仍應進行實體之審議，
      不能以行政處分不存在為由為不受理之決定。
    2.原告服務軍旅數十年，退伍後雖具榮民身份，並未接受安
      置於榮譽國民之家就養，而在外獨居生活，嗣於91年2月8
      日原告晨起運動時，行經住家附近臺北市○○路○○路交
      叉路口時，不幸為機車騎士龐海華撞傷，造成右腿脛股腓
      股骨折不良於行，因符合身心殘障身分，始於92年4月起
      請領身心障礙者津貼及改領生活補助，於法並無不合。原
      告受傷後傷勢復原狀況並不理想，因無法自理生活，且居
      住處所在2樓，上下樓十分不便，遂於92年10月向行政院
      退輔會申請暫住榮譽國民之家休養，經該會核准後於92年
      12月3日進住迄今，被告謂原告自77年5月即安置榮譽國民
      之家，核非事實。
    3.榮譽國民之家係國家為照顧年滿65歲以上無依退伍軍人居
      住環境之場所，為具榮民身份者之應享之權益，亦為其對
      國家數十年之奉獻所換取，並非社會福利之一環，其伙食
      費仍須自負，對身心殘障者並無特別照顧，核與原告向被
      告領取之身心障礙者津貼及生活補助屬社會救助之性質不
      同，尤其榮譽國民之家之所謂「安置」，僅容身而已，與
      精神復健機構或護理之家對殘障者之照顧實不能相提並論
      ，被告拘泥於規定，卻忽視規定之立法精神，顯有不妥。
    4.被告雖於原告訴願後以93年11月30日以北市社二字第
      09340726100號函，認原處分確有不妥而將應繳還之金額
      減少，惟處分仍然存在僅變更處分內容而已。又原告實際
      進住榮譽國民之家之時間，確為92年12月3日，該榮譽國
      民之家稱整修衛浴設備時，仍有部分衛浴可正常使用，此
      係指該部分供已居住在內者使用，原告因此延緩進住，被
      告未向榮譽國民之家查明原告實際進住日期，逕以行政院
      退輔會核准公文日期推論原告進住之日期，亦欠妥適。
    5.身心障礙者津貼及生活補助之申請，被告設有審核制度，
      其事前未對原告身分從嚴審查，事後卻認原告未告知榮民
      身分，按原告並不知申請者之條件限制，無從為告知，告
      知之義務應屬被告，其不能將自身之疏失歸責於原告，且
      依社會救助法第9條規定「受社會救助者有下列情形之一
      ，主管機關應停止其社會救助，並得追回其所領之補助：
      一、提供不實之資料者。二、隱匿或拒絕提供主管機關所
      要求之資料者。三、以詐欺或其他不正方法取得本法所定
      之社會救助者。」。原告並無上開條款所列之情形，被告
      事後縱認核發不妥，亦僅應自該日停發不溯既往，不得依
      社會救助法上開法條為追回領取款項之處分。
　(二)被告主張之理由：
    1.依社會救助法第9條規定，受社會救助者有下列情形之一
      ，主管機關應停止其社會救助，並得追回其所領取之補助
      ：(一)提供不實之資料者。(二)隱匿或拒絕提供主管機關所要
      求之資料者。(三)以詐欺或其他不正當方法取得本法所定之
      社會救助者。另依身心障礙者生活托育養護費用補助辦法
      (以下稱補助辦法)第8條第1項第2款規定，受補助人已獲
      安置於社會福利機構、精神復健機構或護理之家、榮譽國
      民之家，應停發生活補助費。另依臺北市身心障礙者津貼
      申請須知1之3規定，需符合未經政府安置或補助托育養護
      費者，始得申請本津貼。
    2.原告於92年4月15日申請臺北市身心障礙者津貼，經查係
      由原告之子季建廷代為申請，於該申請表申請人"資料欄"
      是否領有政府其他生活補助（津貼）？代理人勾選"否"；
      致臺北市文山區公所承辦人據以認定原告非榮民亦未領有
      榮民院外就養金，自92年4月起按月核發身心障礙者津貼
      2,000元。另原告及法定代理人於切結書上簽章，該切結
      書載明：本人（法定代理人）申請臺北市身心障礙者津貼
      ，保證遵守並符合以下相關規定，‧‧‧四、未領有政府
      發給之其他生活補助或生活津貼者（低收入戶生活補助除
      外）。‧‧‧若有違反上述情形經查明者，除無條件繳回
      身心障礙者津貼外，願負一切法律責任，特立此切結書為
      證。
    3.原告復於93年5月24日向臺北市文山區公所申請身心障礙
      者生活補助，查原告之身心障礙者生活補助申請表亦係由
      原告之子代為填寫，僅於（退休前）職業加註：台電退休
      ；而於領有榮民院外就養金乙欄，未予勾選，致承辦人以
      一般身分審理，經審核全戶資產結果，符合享領資格，並
      以93年7月16日北市文社字第09331714600號函復原告，依
      被告93年3月17日北市社二字第09332842400號函追溯自93
      年3月起發給3,000元，並於93年8月起按月撥款，原享領
      之身心障礙者津貼自93年7月起停發（改領身心障礙者生
      活補助之月份補差額），前開函中說明二亦告知: 依臺北
      市身心障礙者生活托育養護費用補助作業規定第3點，生
      活托育養護費用補助對象須設籍並實際居住臺北市。說明
      四: 如臺端之身心障礙類別等級、住址等有所變更，請檢
      具相關證明文件，於1個月內向戶籍所在地區公所社會課
      申報異動，原告於安置臺北榮譽國民之家即未居臺北市。
    4.本案係經被告提供資料函請行政院國軍退除役官兵輔導委
      員會比對享領就養榮民之資料，查原告為院內就養之榮民
      ；為查原告確實就養日期，被告復以93年10月8日北市社
      二字第09339295100號函請行政院國軍退除役官兵輔導委
      員會提供；依行政院國軍退除役官兵輔導委員會93年10月
      15日輔貳字第0930021223號書函所附名冊查，原告就養給
      與起始日為77年5 月1日，服務單位為臺北榮譽國民之家
      。依身心障礙者生活托育養護費用補助辦法第8條第1項第
      2款規定，受補助人已獲安置於社會福利機構、精神復健
      機構或護理之家、榮譽國民之家，應停發生活補助費。及
      依臺北市身心障礙者津貼申請須知1之3規定，需符合未經
      政府安置或補助托育養護費者，始得申請本津貼。被告乃
      依上開規定，重新審核原告享領資格，查原告既經安置於
      榮譽國民之家，至不符享領身心障礙者津貼及身心障礙者
      生活補助之資格，並以第1次處分書復原告。以原告於申
      請前開2項津貼及生活補助均未告知（填寫）具榮民身分
      且領取榮民院外就養金，改調內住安養（榮譽國民之家地
      址: 臺北縣三峽鎮○○路127號）亦未主動告知，除說明
      不符原因並告知應繳回溢領金額計46,000元。
    5.原告於93年11月22日經臺北市議員厲耿桂芳向被告陳情，
      並於同日提起訴願，被告依原告所附行政院國軍退除役官
      兵輔導委員會書函核定改調榮譽國民之家內住安養之公函
      ，經重新計算原告仍溢領32,000元，並以93年11月30日北
      市社二字第09340726100號函復原告繳回；並同時撤銷被
      告核定發給身心障礙者生活補助費用處分及第1次處分書
      。
    6.本案為原告未確實告知具榮民身分並領取院外就養金，且
      未告知安置於榮譽國民之家，致造成溢領情事發生；依社
      會救助法法規、補助辦法及臺北市身心障礙者津貼申請須
      知，原告自應繳回溢領金額。
    理  由
一、行政訴訟法第229條第1項所定適用簡易程序之數額，業經司
    法院以92年9月17日院台廳行一字第23681號令增至新台幣20
    萬元，並定於93年1月1日實施。本件原告爭執之金額未逾新
    台幣20萬元，自應適用簡易程序事件，爰不經言詞辯論為判
    決。
二、補助辦法第8條第1項第2款規定，受補助人已獲安置於社會
    福利機構、精神復健機構或護理之家、榮譽國民之家，應停
    發生活補助費。據此規定，已獲安置於社會福利機構、精神
    復健機構或護理之家、榮譽國民之家之身心障礙者，即不符
    申請身心障礙生活補助費之要件。同辦法第12條規定，以詐
    欺或其他不當行為申請或領取各項補助者，主管機關應不予
    補助或停止補助，已補助者得追回之。另依臺北市身心障礙
    者津貼申請須知一、3規定，需符合未經政府安置或補助養
    護費者，始得申請該津貼，依同須知五、(七)規定，申領資
    格消失者，停止發給本津貼，如有溢領者，應即繳回；同須
    知六、規定，主管機關得隨時抽查身心障礙者有關資料，其
    以詐欺或其他不正當行為領本津貼或為虛偽之證明、報告、
    陳述者，主管機關得停發或追回。涉及刑責者，移送司法機
    關辦理。
三、本件原告於92年4月向臺北市文山區公所申請身心障礙者津
    貼，經審核符合資格，故自92年4月起按月領取身心障礙者
    津貼2,000元；原告復於93年5月24日申請身心障礙者生活補
    助，亦經臺北市文山區公所審核符合資格，被告93年7月8日
    北市社二字第09336327300號函核定 (以下稱核定發給身心
    障礙者生活補助費用處分)，並依被告93年3月17日北市社二
    字第09332842400函，追溯自93年3月起發給身心障礙者生活
    補助3,000元。嗣後經被告於比對行政院退輔會所提供榮民
    資料時，始發現原告具榮民身分並為院內就養榮民；被告乃
    函請行政院退輔會提供原告就養起始日期，經該會函復被告
    ，原告之就養給與起始日為於77年5月1日。被告乃於93 年
    10月28日北市社二字第09339828900號函（下稱第1次處分書
    ）復原告，因原告未盡告知具榮民之身分並已院內就養之義
    務，致臺北市文山區公所誤審及被告誤核發身心障礙者津貼
    及身心障礙者生活補助，請原告繳回溢領金額46,000元。原
    告不服，於93年11月22日提起訴願，經被告依原告所附資料
    重新審核後，認定原告於92年11月1日起在榮譽國民之家內
    住安養，乃以93年11月30日北市社二字第093407 26100 號
    函 (以下稱第2次處分書)復原告，請其將溢領上開津貼及補
    助計32,000元繳還被告，並同時撤銷被告核定發給身心障礙
    者補助費用處分及第1次處分書。原告不服，循序提起本件
    訴訟，為如事實欄所載主張，經查：
(一)、按主張負擔處分違法侵害權利或法律上利益所提起之訴願
      ，旨在藉由訴願除去負擔處分所規制之不利法律關係，對
      人民所造成之權利或法律上利益之侵害狀態，其所重者乃
      該不利之法律關係，而非該負擔處分之行政處分書。因而
      ，提起訴願後，雖然作成訴願對象負擔處分之處分書 (
      以下稱原處分書)，在形式上為基於同一事實關係所生公
      法爭議所作成之另一處分書 (以下稱他處分書)所取代，
      然該他處分書如未將原處分書所形成不利於人民之法律關
      係完全解除，即令有所減輕，原處分書所形成不利人民之
      法律關係仍有部分繼續存在，只是原不服對象之原行政處
      分書轉化為他處分書，不能謂原行政處分不存在，而要求
      訴願人另行對他處分書提起訴願，亦即訴願程序並不因他
      處分書之作成而失其訴願之合法性，此亦符合程序經濟。
      據此，訴願法第77條第6款所稱之「行政處分已不存在」
      ，在提起訴願後，原處分機關對原處分有所變更情形，應
      解為限於原行政處分不利於人民部分全部撤銷，未存有不
      利於人民之內容為限。本件第1次處分書與第2次處分書，
      均是基於相同之事實關係 (原告是否具榮民身分並為院內
      就養榮民)所作成之令原告返還溢領之身心障礙津貼、生
      活補助處分書。第1次處分書係認定原告於77年5月1日時
      為院內就養榮民，請求其繳回溢領金額46,000元，原告對
      該處分書提起訴願，程序並無不合，嗣於訴願程序中，被
      告作成第2次處分書，形式上雖將第1次處分書撤銷，然同
      時以原告於92年11月1日時為院內就養榮民，請求其繳回
      溢領金額32,000元，是第2次處分書實是變更第1次處分書
      之內容，第1次處分書所形成之不利原告法律關係，在金
      額32,000元範圍內仍存在，只是形式上轉為由第2次處分
      書所形成 (因此處分書由第2次處分書取代第1次處分書)
      ，原告不服之公法上爭議，在金額32,000元範圍內仍存在
      ，不得以原行政處分不存在而認原告之訴願不合法。
(二)、經本院函查，原告確自92年11月1日內住行政院退輔會台
      北榮譽國民之家安養，此有行政院退輔會台北榮譽國民之
      家94年7月21日北家輔字第0940003237號函附卷可稽。原
      告空言否認並不足採。則原告自92年11月起，不符合臺北
      市身心障礙者津貼申請須知一、3規定，並依同須知五、(
      七)規定，申領資格消失者，停止發給本津貼，如有溢領
      者，應即繳回，主管機關請求其繳回 (至93年2月共4個月
      合計8,000元)，原無不合。何況原告於資格喪失後，未告
      知區公所或主管機關，而繼續領取，屬於以不正當行為領
      取該津貼，為主管機關之被告依同須知六、規定，亦得予
      以追回。又原告確自92年11月1日內住退輔會台北榮譽國
      民之家安養，不符合補助辦法第8條第1項第2款規定，即
      不符申請身心障礙生活補助費之要件，原告於93年5月24
      日申請時，對此重要事實未為陳述，核屬以不當行為 (不
      正當行為)申請補助，依同辦法第12條規定，主管機關得
      追回已補助部分，被告令原告繳回已領取之生活補助費 (
      自93年3月至93年10月共8月合計24,000元)，亦無不合。
(三)、被告依上開臺北市身心障礙者津貼申請須知及補助辦法，
      即可作成令原告繳回溢領款項之處分。何況原告有不正當
      行為，已如上述，依社會救助法第9條第3款規定，亦得予
      以追回。原告主張其無社會救助法第9條所列各款情形，
      不應追回其已領之款項云云，並不足採。
四、從而，原處分令原告將其溢領上開津貼及補助費計32,000元
    繳還被告，並無違法。訴願決定以原行政處分不存在為理由
    駁回原告之訴願，理由雖有未洽，然結論相同，仍應予以維
    持。原告訴請撤銷，為無理由，應予駁回。
五、據上論結，本件原告之訴為無理由，爰依行政訴訟法第98條
    第3項前段，判決如主文。
中    華    民    國    94     年    9     月    12   日
                              第一庭法  官 吳東都
上為正本係照原本作成。
本件以訴訟事件所涉及之法律見解具有原則性者為限，始得於本
判決送達後20日內向本院提出上訴狀並表明上訴理由，如已於本
判決宣示後送達前提起上訴者，應於判決送達後20日內補具上訴
理由（均按他造人數附繕本），且經最高行政法院許可後方得上
訴。
中　　華　　民　　國　　94　　 年　 　9　　月　 12　　日
 　　  　　　　　　　    　         書記官 李金釵
